【裁判字號】    95,訴,3321
【裁判日期】    970307
【裁判案由】    損害賠償
【裁判全文】
臺灣高雄地方法院民事判決              95年度訴字第3321號
原      告  戊○○
訴訟代理人  陳忠勝律師
被      告  乙○○○
            丙○○
共      同
訴訟代理人  柯尊仁律師
上列當事人間損害賠償事件，本院於民國97年2月21日言詞辯論
終結，判決如下：
    主      文
原告之訴及假執行之聲請均駁回。
訴訟費用由原告負擔。
    事實及理由
壹、程序方面：
    按訴狀送達後，原告不得將原訴變更或追加，但請求之基礎
    事實同一，或不擴張或減縮應受判決事項之聲明，或不甚礙
    被告之防禦及訴訟之終結，不在此限；又被告於訴之變更或
    追加無異議，而為本案之言詞辯論者，視為同意之。民事訴
    訟法第255 條第1 項第3 款、第7 款、第2 項定有明文。本
    件原告主張被告乙○○○、甲○○因掃墓不慎引起火災，致
    燒毀原告所有玉荷包荔枝樹，爰引侵權行為之法律關係，訴
    請判決其等應連帶給付原告新臺幣（下同）200 萬元，及自
    起訴狀繕本送達翌日起至清償日止，按年息5%計算之利息（
    見本院卷第3 頁）。嗣於起訴狀繕本送達後，追加被告甲○○之子丙○○、丁○○為被告，請求其等連帶給付原告200
    萬元及自追加被告訴狀繕本送達翌日起至清償日止，按年息
    5%計算之利息（見本院卷第101 頁）；復於本院言詞辯期日
    以言詞撤回對被告甲○○、丁○○之訴，並經被告甲○○、
    丁○○之同意（見本院卷第133 、169 頁）。而原告追加被
    告丙○○部分，其請求之基礎事實同一，亦無甚礙被告之防
    禦，且被告丙○○並無異議，而無本案言詞辯論，揆諸前揭
    說明，自屬准許，合先敘明。
貳、實體方面：
一、原告主張：被告於95年4 月5 日清明節上午8 時許，至高雄
    縣大樹鄉○○段12-654地號土地（下稱系爭土地）上，祭拜
    祖先墓地，詎被告於當日中午12時許，在焚燒雜草時不慎引
    起火災，延燒原告在系爭土地所栽種之玉荷包荔枝樹，而被
    告見火勢一發不可收拾，竟匆忙逃逸，火勢雖經撲滅，惟原
    告所有荔枝園已付之一炬，致原告受有損害。依高雄縣政府
    消防局之火災原因調查報告書亦認為，本件火災起火點係從
    被告先人之墳墓開始延燒，且依被告所有3 座墳墓，僅有2
    座墳墓上之雜草已割除，但未放置墓紙，完成掃墓工作乙情
    ，益證被告因掃墓祭祖，不慎失火焚燬原告所有荔枝園，方
    倉促逃逸。又原告所種植之荔枝樹均係8 年以上之「玉荷苞
    」荔枝果樹，另13年者，更占全部遭焚燬果樹之7 成。原告
    上開遭燒毀之83株荔枝樹，1 年可得收入約50萬元，如原告
    重新栽植，需6 年後方能收成，致原告喪失6 年可得採收之
    預期利益。為此，爰依侵權行為之法律關係，提起本件訴訟
    ，先一部請求被告連帶賠償200 萬元等語。並聲明：
    (1)被告應連帶給付原告200 萬元，及自追加被告訴狀繕本送
    達之翌日起至清償日止，按年息5%計算之利息。(2)訴訟費用
    由原告負擔。(3)如獲勝訴判決，原告願供擔保，請准宣告假
    執行
二、被告則均以：被告於當日確有前往系爭土地祭拜先人之墳墓
    ，惟被告乙○○○係與其子祭拜祖先李清記、李陳俗合葬之
    墳墓（下稱合葬墳墓），被告丙○○係與其妻女祭拜其母李
    何素瑛之墳墓，而被告丙○○因信奉一貫道之故，掃墓祭拜
    時，不在墳墓上放置冥紙，僅將墳墓上之雜草割除移到一旁
    再祭祖，並於當日11時30分許離去，另被告乙○○○於當日
    係直接在合葬墳墓上焚燒雜草，待火熄滅後，再祭祖並在墳
    墓上置放冥紙，伊於12時5 分許離去，荔枝園並未起火，且
    被告均無燒毀雜草而引發火災之行為，原告主張本件火災係
    由被告之行為所致，應先舉證證明。又高雄縣政府消防局之
    火災原因調查報告書認定，本件火災起火點係在被告先人墳
    墓旁，惟本件火災發生當時之風向與荔枝樹遭燒毀位置並不
    吻合，另發現本件火災之證人邱進興之證詞亦與本件火災報
    案時間、原告受通知時間不符，則上開火災調查報告及邱進
    興之證詞自難作為認定本件侵權事實之證據。縱認被告對本
    件原告所受之損害應負賠償責任，然原告並未舉證證明其每
    年可得50萬元之收入，故原告就此部分之請求，亦屬無據等
    語，資為抗辯。並聲明：(1)原告之訴駁回。(2)訴訟費用由原
    告負擔。(3)如受不利判決，願供擔保請准宣告免為假執行。
三、本件兩造不爭執及爭執事項如下：
  (二)兩造不爭執事項：
  1.被告於95年4 月5 日上午至系爭土地，被告乙○○○與其子
    係祭拜其先人李清記、李陳俗合葬之墳墓，被告丙○○與其
    妻女係祭拜其母李何素瑛之墳墓。
  2.95年4 月5 日中午12時44分許，系爭土地起火延燒原告種植
    之玉荷包荔枝樹，原告栽種面積約有三分地，有火災原因調
    查報告書在卷可憑（見本院卷第82~93 頁）。
  3.被告乙○○○因涉嫌失火罪，經臺灣高雄地方法院檢察署檢
    察官提起公訴，經本院以95年度易字第2004號刑事判決判決
    無罪在案，有刑事判決附卷可稽（見本院卷第208~210 頁）
    。
  (一)兩造爭執事項：
  1.被告有無於95年4 月5 日中午12時許，因掃墓祭祖焚燒雜草
    不慎而引發火災，致燒毀原告之玉荷包荔枝樹？
  2.倘有，共燒燬幾株荔枝樹？原告所受損害為何？
四、本院得心證之理由：
  (一)按因故意或過失，不法侵害他人之權利者，負損害賠償責任
    ，民法第184 條第1 項。是損害賠償之債，以有損害之發生
    及有責任原因之事實，並二者之間，有相當因果關係為成立
    要件。故原告所主張損害賠償之債，如不合於此項成立要件
    者，即難謂有損害賠償請求權存在，最高法院著有48年臺上
    字第481 號判例可資參照。又按當事人主張有利於己之事實
    者，就其事實有舉證之責任。其因侵權行為所生之損害賠償
    請求權，以行為人有故意或過失不法侵害他人之權利為成立
    要件；倘行為人否認有故意或過失，即應由請求人就此利己
    之事實舉證證明；若請求人先不能舉證以證實自己主張之事
    實為真實，則行為人就其抗辯事實即令不能舉證，或所舉證
    據尚有疵累，亦應駁回請求人之請求，最高法院92年度台上
    字第1505號判決可資參照。原告主張本件火災係因被告燃燒
    雜草不慎所肇致，為被告所否認，揆諸前開規定及說明，原
    告自應舉證證明。
  (二)經查，原告之弟即證人邱進興固於消防局詢問時證稱：當日
    9 點至10點多時，伊邱家人掃完墓時，甲○○他們仍在掃墓
    ，大約於11點許伊到田裡巡視時，甲○○他們還在，一切都
    很正常，但在12時許，伊再到田裡巡視時，在前方叉路口，
    看到甲○○他們匆忙駕車離開，伊到荔枝園灌溉時，發現荔
    枝園起火，火勢很大，且他們李家的之墓才掃一半，打掃用
    具都還在，伊立刻打電話報警等語（見刑事警卷第21~22 頁
    ）。然高雄縣政府消防局大樹分局接獲本件火災報案時間為
    95 年4月5 日中午12時44分，出勤時間為同日12時45分，有
    該局火災出動觀察記錄表可稽（見刑事警卷第19頁），且原
    告於本院刑事案件審理中具結證稱：當日12時許，其離開現
    場，1 點多時，邱進興通知其荔枝園起火，並已報案等語（
    見刑事卷第54頁），均與報案人邱進興於消防局筆錄中所述
    發現失火時間為中午12時左右，顯有一段時間差，衡之常情
    ，一般人於發現火災後應馬上報案或通知關係人，應無過數
    十分鐘後再通知消防局之理，足見證人邱進興係於當日12時
    44分前未久，而非係於當日12時許發現火災。
  (三)又被告乙○○○於警詢、偵查及刑事案件審理時均陳稱：伊
    當日是掃合葬之墳墓，甲○○是伊叔公，伊小叔（即丙○○
    ）夫妻及小孩是掃下方的墳墓，伊小叔因信仰關係並未放置
    冥紙，當日伊直接在墳墓上燒雜草，也有燒金紙，伊與伊兒
    子約12時5 分離去，伊小叔約11時30分離開等語（見刑事警
    卷第2~3 頁、偵查卷第5~6 頁、刑事卷第21頁），而被告乙○○○前開供述均係以被告身分訊問，伊與被告丙○○亦僅
    為遠親關係，倘其陳稱其先於被告丙○○離開現場或與被告
    丙○○同時離開現場，應可推免其責，其應無自陷入罪而袒
    護被告丙○○之理，是其陳稱被告丙○○因信仰關係並無放
    置冥紙習慣，及被告丙○○早於11時30分許離開現場，應屬
    真實，堪以採信。雖證人邱進興於本院刑事案件審理中具結
    證稱：當日伊看到匆忙駕車離開之「甲○○他們」指的是一
    對夫妻及小孩，伊總共巡視荔枝園3 次，每隔1 、2 小時就
    要巡視噴水情形，是哪一次進入墓地時與李家錯車，已經忘
    記等語（見刑事卷第59 ~61頁），然被告丙○○一家離開時
    間為11時30分，當時被告乙○○○尚留在墓地現場，火災亦
    尚未發生，參之前開消防局火災出動觀察記錄、及證人邱進
    興約1 、2 小時巡視荔枝園1 次之習慣，可得知證人邱進興
    與被告丙○○1 家錯車之時間應為11時30分，而其發現荔枝
    園起火之時間為12時44分未久，2 件事並非發生在同次巡視
    ，證人邱進興之記憶顯然有誤。是尚難以被告丙○○之母墳
    墓旁留有掃把、畚箕，遽認原告主張被告丙○○因燃燒雜草
    不慎發火災而倉皇逃逸等情為可採。
  (四)雖被告乙○○○於當日有在墳墓上焚燒雜草，惟依原告於本
    院刑事審理中具結證稱：當天其於11時20分左右離開現場時
    ，有見到合葬之墓上壓有墓紙等語（見刑事卷第55頁），及
    被告丙○○於本院刑事案件審理中具結證稱：當日被告乙○○○是直接在墳墓上燒墓草，伊離開時，墓草已沒有在燒等
    語（見刑事卷第67~68 頁），並參以被告乙○○○所祭拜之
    合葬之墓上確有焚燒後遺留之黑色痕跡，且墓上放置完整之
    冥紙等情（見刑事警卷第27~28 頁之火災原因調查報告書所
    附編號5 、6 、8 照片及本院卷第13頁編號3 照片及第14頁
    編號5 照片），顯見早於當日11時20分前，被告乙○○○焚
    燒墓草之火即已完全熄滅，否則冥紙豈能置放於墳墓之上，
    又火災若果為焚燒墓草餘燼而引起，衡情冥紙亦應併同燃燒
    殆盡，豈能完整留存於墳墓之上。是原告主張係被告乙○○○焚燒雜草不慎引起本件火災，亦不足採信。
  (五)又火災原因調查報告書固以證人邱進興發現甲○○匆忙開後
    ，隨即發現火災之證詞，及遺留有打掃工具與一般民族習俗
    ，掃墓完成後會在墳墓及墓碑放置冥紙等，綜合研判本件火
    災起火原因，為掃墓祭祖不慎引起火災（見本院卷第85 頁
    ）。然證人邱進興之證詞因記憶有誤，已難採信，業如前述
    ，且掃墓程序本即因宗教信仰而有異，況系爭土地上除被告
    乙○○○祖先合葬之墓及被告丙○○之母墳墓外，尚有原告
    祖先之墳墓，為兩造所不爭執，且當日亦非僅係被告2 人前
    往掃墓祭祖，尚難憑上開調查報告書記載起火原因，為掃墓
    祭祖不慎引起火災，而遽認係被告2 人掃墓不慎所引起。再
    證人邱登山雖於本院刑事審中具結證稱：伊9 時許到現場時
    ，被告乙○○○已經在焚燒墓草，是將墓草割下來，放在3
    座墳墓中間的空地燒，伊約10時許離去等語（見刑事卷第63
    頁），然其證詞與證人邱進興於刑事案件審理中具結證稱：
    伊有看到李家有在焚燒墓上雜草（刑事卷第63頁），及本院
    業已認定被告乙○○○係直接在墳墓上焚燒雜草，並不相符
    ，是證人邱登山之證詞亦不足採為被告不利之認定。
  (六)綜上所述，原告並未舉證證明被告有因焚燒雜草不慎引發本
    件火災，致燒燬原告之荔枝樹之行為，從而，原告依侵權行
    為之法律關係，請求被告連帶給付原告200 萬元，及自追加
    被告訴狀繕本送達翌日起至清償日止，按年息5%計算之利息
    ，洵屬無據，應予駁回。又其訴既經駁回，其假執行之聲請
    即失所依附，應併予駁回。
五、本件事證已臻明確，兩造其餘之攻擊防禦方法及所提之證據
    ，經審酌後認均無礙判決之結果，爰不予一一論述。
六、據上論結，原告之訴為無理由，並依民事訴訟法第78條，判
    決如主文。
中    華    民    國    97    年    3     月    7     日
                  民事第三庭法  官  廖純卿
正本係照原本作成。
如不服本判決，應於送達後20日內，向本院提出上訴狀並表明上
訴理由，如於本判決宣示後送達前提起上訴者，應於判決送達後
10日內補提上訴理由書（須附繕本）。
中    華    民    國    97    年    3     月    7     日
                            書記官  洪嘉慧


司法院資訊處製作；財團法人民間司法改革基金會備份。
